【裁判字號】    98,建上更(一),103
【裁判日期】    990413
【裁判案由】    返還價金
【裁判全文】
臺灣高等法院臺中分院民事判決     98年度建上更(一)字第103號
上  訴  人  甲○○
訴訟代理人  丙○○
被  上訴人  鄉林建設事業股份有限公司
法定代理人  戊○○
訴訟代理人  丁○○
            乙○○
上列當事人間請求返還價金事件，上訴人對於中華民國97年12月
11日臺灣臺中地方法院 97年訴字第761號第一審判決提起上訴，
經最高法院發回更審，本院於 99年3月30日言詞辯論終結，判決
如下：
    主  文
上訴駁回。
第二審及發回前第三審訴訟費用由上訴人負擔。
    事實及理由
一、上訴人起訴主張：伊於民國（下同） 88年9月19日與被上訴
    人簽訂房地買賣契約書，向被上訴人買受系爭坐落台中市○
    ○區○○段 273地號，面積1505平方公尺土地應有部分10萬
    分之1828，以及其上建物建號4226號，即門牌號碼台中市○
    ○區○○路12號12樓房屋所有權全部（下稱系爭房屋）及共
    同使用部分，總價新台幣（下同）1303萬元。詎伊遷入居住
    後，自93年起陸續發生三次大範圍地板磁磚連鎖膨拱漲裂及
    鼓起剝離，第一次發生於後陽台、餐廳以及部分客廳、廚房
    及臥室相連接部分，當時被上訴人以天候因素及已逾保固期
    間為由拒絕修繕；而伊嗣後自行僱用之修繕工人，則告知應
    係施工不良所致，其他部分並將會陸續再發生。其後果然在
    其他臥室、小孩房及通往房間之走道，第二次出現地板磁磚
    隆起龜裂、剝落等情，經向專業人員諮詢後，獲告知應係施
    工品質不良及使用材料不佳（磁磚吸水率太高）所造成，但
    伊仍自行僱工修復；不料 97年2月17日仍再第三次發生於客
    廳。被上訴人所為之給付，有使用上及交易上之瑕疵，不符
    合債之本質，構成不完全給付；而經伊通知出面處理後，被
    上訴人雖於 97年2月21日指派客服人員及協力廠商前來查看
    ，但對於應如何處理，嗣後即無下文；伊即於 97年2月29日
    以臺中法院郵局第572號存證信函催告於函到7日內完成修繕
    ，屆時未為，解除買賣契約，不再另行通知，被上訴人收受
    後逾期未補正，並於同年 3月12日送交協力廠商工程報價單
    ，通知伊自行付費修繕。依臺灣省土木技師公會鑑定報告結
    論及補充鑑定說明函意旨，系爭房屋地磚膨拱應係由施工因
    素、自然環境因素及界面粘著力老化降低等三者交互（共同
    ）影響所造成，並不排除有施工因素存在。倘非如此，又何
    以系爭房屋四間浴廁及客廳陽台、書房陽台均未見發生地磚
    膨拱漲裂之情形。足證本件係因可歸責於被上訴人之事由，
    致為不完全給付。經伊定期催告補正，被上訴人逾期未補正
    ，伊自得依修正前民法第 227條不完全給付規定類推適用給
    付遲延之法則，而依同法第 254條規定解除契約，並依同法
    第 259條第1項、第2項規定，先位聲明為一部請求，求為命
    被上訴人應返還伊153萬元價金及加計自 88年12月15日起至
    清償日止之法定遲延利息；倘先位聲明無理由，則備位聲明
    求為命被上訴人給付伊30萬3000元，及自 97年9月26日起加
    計法定遲延利息暨願供擔保請准宣告假執行之判決。
二、被上訴人則以：上訴人起訴請求伊返還買賣價金或損害賠償
    ，無非以其自行僱用之修繕工人指稱被上訴人施工品質不良
    及使用材料不佳為憑；然系爭房屋自88年12月間點交予上訴
    人之後，曾歷經大規模之 921地震（縱無立即直接關聯，按
    諸經驗法則，亦應有其間接之影響），復有因溫溼度變化、
    熱脹冷縮等自然環境因素與使用及保養方法不當等原因所可
    能導致磁磚膨拱脹裂之情形，絕非僅磁磚與水泥砂漿間界面
    黏著力降低乙端，此由上訴人起訴狀自陳其地板磁磚膨拱脹
    裂均發生於半夜或清晨氣溫變化劇烈之時亦足堪證明。況磁
    磚及水泥砂漿間界面黏著力降低雖為造成系爭房屋磁磚膨拱
    脹裂之可能因素之一，惟磁磚與水泥砂漿間逐漸剝離形成膨
    拱之現象乃有因時間經過老化致黏著力降低，或因施工過程
    不當二種原因所導致，業經臺灣省土木技師公會製作呈院之
    鑑定報告書記載甚明；系爭房屋交屋既歷 8年餘，界面黏著
    力已因時間經過而逐漸老化降低方屬常情，上訴人所指水泥
    砂漿黏著力可長達數十年云云，並無確切證據可供證明，不
    足憑採。再者，造成系爭房屋地坪磁磚膨拱之影響因素若係
    施工不良或材料因素（如磁磚之吸水率不佳）所致者，則應
    於施作後1至2年之間即會發生，若至交屋後 8年餘始發生者
    ，殆為自然環境因素及界面黏著力已因時間經過而逐漸老化
    降低所導致，上開鑑定報告業已載明甚詳，此由一般營造業
    、建商或建材供應業就營建物或建材商品所約定之瑕疵擔保
    或保固期間幾無超過 2年之通例即足明瞭；是若認系爭房屋
    地板所使用磁磚之吸水率數據確有進一步調查或瞭解之必要
    ，伊同意再函請臺灣省土木技師公會或其他經政府認證之實
    驗機構予以補充說明或檢測之，俾明其實。至上訴人起訴狀
    指稱系爭房屋自93年起即陸續發生地板磁磚連鎖膨拱脹裂及
    鼓起剝離，及伊協力廠商表示原磁磚失敗案例甚多，建議改
    採其他產品等語，上訴人並未舉證以實其說。而系爭房屋地
    板所使用地磚之吸水率數據，據臺灣省土木技師公會函覆鈞
    院其委託試驗報告結果為百分之 4.7，符合石質地磚之吸水
    率標準，且明確說明系爭地磚之材質與本案之地坪膨拱並無
    直接明顯之關聯。從而，系爭房屋磁磚及水泥砂漿間界面剝
    離之影響因素，當為自然環境溫濕度變化及界面黏著力逐漸
    老化降低所致，要與伊施工過程與所使用之磁磚材料無關，
    是伊於88年12月15日交付予上訴人之房屋並無施工品質不良
    或使用材料不佳之情形，伊確已依債之本旨為履行，上訴人
    復未舉證證明伊就系爭房屋地板磁磚之施作或所使用之材料
    尚有其他之瑕疵，或有何其他可歸責於伊之事由，上訴人之
    請求即與民法第 227條之規定不符，依法洵屬無理等語，資
    為抗辯。
三、原審為上訴人敗訴之判決，上訴人不服，先位聲明求為判決
    (一)原判決廢棄。(二)被上訴人應返還上訴人 153萬元，及自88
    年12月15日起至清償日止，按年息百分之 5計算之利息。(三)
    願供擔保請准宣告假執行。備位聲明則求為判決(一)原判決廢
    棄。(二)被上訴人應賠償上訴人30萬3000元，及自起訴狀繕本
    送達翌日起至清償日止，按年息百分之 5計算之利息。(三)願
    供擔保請准宣告假執行。被上訴人則求為判決駁回上訴，如
    受不利之判決，願供擔保請准宣告免為假執行。
四、按債務人不為給付或不為完全給付者，債權人得聲請法院強
    制執行，並得請求損害賠償。係民法第 227條修正前所明文
    規定。查，上訴人主張系爭房屋內地板瓷磚發生膨拱脹裂情
    形等情，業經原審於 97年6月17日勘驗現場，認系爭房屋客
    廳磁磚確有膨拱情形，並製有勘驗筆錄在卷足憑，復為兩造
    所不爭執，上訴人此部分之主張堪予採信，得採為本院判決
    之基礎。上訴人固主張其所買受之系爭房屋發生地板瓷磚膨
    拱現象，乃因被上訴人不完全給付所致，且可歸責於被上訴
    人，從而，伊得依民法第 227條修正前之規定，解除契約或
    請求損害賠償等情，惟遭被上訴人所否認。復按訴之客觀預
    備合併，必有先位、後位不同之聲明，當事人就此數項請求
    定有順序，預慮先順序之請求無理由時，即要求就後順序之
    請求加以裁判，法院審理應受此先後位順序之拘束。是本院
    首應審究者為上訴人得否依不完全給付之規定主張解除契約
    ？倘上訴人依法不得解除契約，則應再審究上訴人得否請求
    損害賠償，及損害賠償金額為若干？茲分述如下：
  (一)按出賣人應負不完全給付之債務不履行責任者，買受人得類
    推適用民法第226條第2項規定請求損害賠償；或類推適用給
    付遲延之法則，請求補正或賠償損害，並有民法第 264條規
    定之適用（最高法院 87年度台上字第557號判決要旨參照）
    。次按債務人不完全給付，債權人固得類推適用民法第 256
    條之規定解除契約，但必以該不完全給付因可歸責於債務人
    之事由致不能補正，而陷於給付不能者始得為之（最高法院
    84年度台上字第2887號判決要旨參照）。準此以言，不完全
    給付得請求損害賠償，固為民法第 227條修正前所明定，惟
    不完全給付是否得解除契約，因民法第 227條修正前，法無
    明文規定，尚難認債權人得享有解除權，雖學說上或認不完
    全給付得類推適用給付不能之規定，即得依民法第 256條規
    定，無庸催告即得逕行解除契約，然須此不完全給付係不能
    補正之情形，方有適用餘地。查，上訴人主張伊遷入居住系
    爭房屋後，自93年起陸續發生三次大範圍地板磁磚連鎖膨拱
    漲裂及鼓起剝離，第一次發生於後陽台、餐廳以及部分客廳
    、廚房及臥室相連接部分，當時被上訴人以天候因素及已逾
    保固期間為由拒絕修繕；而伊嗣後自行僱用之修繕工人告知
    應係施工不良所致，其他部分並將會陸續再發生。其後果然
    在其他臥室、小孩房及通往房間之走道，第二次出現地板磁
    磚隆起龜裂、剝落等情，經向專業人員諮詢後，獲告知應係
    施工品質不良及使用材料不佳（磁磚吸水率太高）所造成，
    但伊仍自行僱工修復；不料 97年2月17日仍再第三次發生於
    客廳範圍等語。據此可知，有關兩造買賣系爭房屋之地磚瑕
    疵，仍可藉由修繕補正，並非不能補正之瑕疵。揆諸上開見
    解，買賣標的物有瑕疵，被上訴人應負不完全給付之債務不
    履行責任時，依民法第 227條修正前之規定，必以瑕疵不能
    補正，上訴人始得依民法第 256條規定解除契約，難謂得以
    類推適用民法第 254條規定解除契約。是上訴人主張伊自得
    依民法第 227條修正前之不完全給付規定，類推適用給付遲
    延之法則，而依同法第254條規定解除契約，並依同法第259
    條第1項、第2項規定，求為先位聲明被上訴人應返還 153萬
    元價金及自起訴狀繕本送達翌日起加計法定遲延利息係屬無
    據。上訴人所提先位聲明並無理由，不應准許。
  (二)上訴人主張臺灣省土木技師公會之鑑定雖表示正常使用情況
    下，若於保固期（約1至2年）內即產生膨拱，則可推測施工
    因素應為主要肇因；而隨著時間的增長、溫溼度變化、熱脹
    冷縮等自然環境因素及界面粘著力老化降低的影響逐漸顯著
    ，本案係於88年完工，約於完工後5年至9年陸續發生地磚膨
    拱。並未鑑定本件非因施工因素所致，亦未鑑定係自然環境
    因素及界面粘著力老化降低所致，甚且於原審詢問其系爭房
    屋地磚膨拱係何原因所造成時，表示施工因素、自然環境因
    素及界面粘著力老化降低等三者均為影響因素（見原審卷第
    166 頁）。準此以言，上揭鑑定報告尚未排除系爭房屋地磚
    膨拱為施工因素所造成。又，地磚膨拱既經鑑定係地磚與水
    泥砂漿間之老化剝離，何以水泥砂漿與結構體間之界面未見
    老化剝離，以及系爭房屋其他四間浴廁未發生地磚膨拱，是
    系爭房屋地磚膨拱原因無法排除施工不當因素甚明。縱被上
    訴人抗辯，上揭鑑定意見既不能確定系爭房屋地磚膨拱確因
    被上訴人施工因素所致云云。然同一環境之地磚界面力粘著
    力隨時間老化程度應屬相同，倘非施工品質有所差異，豈有
    可能形成膨拱與否之嚴重落差。是造成系爭房屋地磚膨拱之
    原因並無法排除施工之因素等語。經查：系爭房屋自88年12
    月間點交予上訴人之後，曾歷經 921大地震，復有因溫溼度
    變化、熱脹冷縮等自然環境因素與使用及保養方法不當等原
    因所可能導致磁磚膨拱脹裂之情形，並非僅磁磚與水泥砂漿
    間界面黏著力降低乙端。況磁磚及水泥砂漿間界面黏著力降
    低雖為造成系爭房屋磁磚膨拱脹裂之可能因素之一，惟磁磚
    與水泥砂漿間逐漸剝離形成膨拱之現象乃有因時間經過老化
    致黏著力降低，或因施工過程不當二種原因所導致，業經臺
    灣省土木技師公會製作之鑑定報告書記載甚明；系爭房屋交
    屋既歷 8年餘，界面黏著力已因時間經過而逐漸老化降低亦
    屬常情，上訴人所指水泥砂漿黏著力可長達數十年云云，並
    無確切證據可供證明，不足憑採。再者，造成系爭房屋地坪
    磁磚膨拱之影響因素若係施工不良或材料因素（如磁磚之吸
    水率不佳）所致者，則應於施作後1至2年之間即會發生，若
    至交屋後 8年餘始發生者，殆為自然環境因素及界面黏著力
    已因時間經過而逐漸老化降低所導致，上開鑑定報告業已載
    明甚詳，此由一般營造業、建商或建材供應業就營建物或建
    材商品所約定之瑕疵擔保或保固期間幾無超過 2年之通例即
    足明瞭。至上訴人指稱系爭房屋自93年起即陸續發生地板磁
    磚連鎖膨拱脹裂及鼓起剝離，及伊協力廠商表示原磁磚失敗
    案例甚多，建議改採其他產品等語，上訴人並未舉證以實其
    說。而系爭房屋地板所使用地磚之吸水率數據，據臺灣省土
    木技師公會函覆原審其委託試驗報告結果為百分之 4.7，符
    合石質地磚之吸水率標準，且明確說明系爭地磚之材質與本
    案之地坪膨拱並無直接明顯之關聯。從而，系爭房屋磁磚及
    水泥砂漿間界面剝離之影響因素，當為自然環境溫濕度變化
    及界面黏著力逐漸老化降低所致，要與施工過程與所使用之
    磁磚材料無關。至於地磚膨拱既經鑑定係地磚與水泥砂漿間
    之老化剝離，何以水泥砂漿與結構體間之界面未見老化剝離
    ？以及系爭房屋其他四間浴廁何以未發生地磚膨拱？此當係
    地磚之材質與結構體之材質不同，其承受環境溫濕度變化之
    程度亦不相同，應不能以地磚與水泥砂漿間有老化剝離之現
    象，即認定水泥砂漿與結構體間之界面亦當然會老化剝離。
    又系爭房屋其他四間浴廁與其他陸續三次發生地磚膨拱之處
    所非在同一位置，環境因素或保養方法或不相同，現未發生
    地磚膨拱，當可理解。是被上訴人於88年12月15日交付予上
    訴人之房屋並無施工品質不良或使用材料不佳之情形，被上
    訴人確已依債之本旨為履行，上訴人復未舉證證明伊就系爭
    房屋地板磁磚之施作或所使用之材料尚有其他之瑕疵，或有
    何其他可歸責於被上訴人之事由，上訴人之請求即與民法第
    227條之規定不符。
五、系爭房屋磁磚膨拱脹裂之原因既非被上訴人施工不良及使用
    材料不佳所致，從而，上訴人本於不完全給付之法律關係，
    先位聲明為一部請求，求為命被上訴人應返還伊 153萬元價
    金及加計自88年12月15日起至清償日止之法定遲延利息；倘
    先位聲明無理由，則備位聲明求為命被上訴人給付伊30萬30
    00元，及自 97年9月26日起加計法定遲延利息並願供擔保請
    准宣告假執行，為無理由，不應准許。原審為上訴人敗訴之
    判決，核無不合。上訴意旨指摘原判決不當，求予廢棄改判
    ，為無理由，應予駁回。
六、本件事證已臻明確，兩造所為其他攻擊、防禦方法，於判決
    結果，不生影響，爰不逐一審究。
七、據上論結，本件上訴為無理由，依民事訴訟法第449條第1項
    、第78條，判決如主文。
中    華    民    國    99    年    4     月    13    日
                民事第七庭    審判長法  官  陳照德
                                    法  官  朱  樑
                                    法  官  曾謀貴
以上正本係照原本作成。
如對本判決上訴，須於收受判決送達後20日內向本院提出上訴書
狀，其未表明上訴理由者，應於提出上訴後20日內向本院提出上
訴理由書（須按他造人數附具繕本）。
上訴時應提出委任律師為訴訟代理人之委任狀。具有民事訴訟法
第466條之1第1項但書或第2項之情形為訴訟代理人者，另應附具
律師及格證書及釋明委任人與受任人有該條項所定關係之釋明文
書影本。
                                    書記官  王麗珍
中    華    民    國    99    年    4     月    13    日
                                                      Ｖ

司法院資訊處製作；財團法人民間司法改革基金會備份。
